【裁判字號】    99,上,300
【裁判日期】    991116
【裁判案由】    確認管理權不存在
【裁判全文】
臺灣高等法院民事判決                   99年度上字第300號
上  訴  人  甲○○
訴訟代理人  俞清松律師
被 上訴 人  乙○○
訴訟代理人  吳宜財律師
上列當事人間請求確認管理權不存在等事件，上訴人對於中華民
國99年2月2日臺灣基隆地方法院98年度訴字第 400號第一審判決
提起上訴，經本院於99年10月19日言詞辯論終結，判決如下：
    主  文
原判決廢棄。
被上訴人在第一審之訴駁回。
第一、二審訴訟費用由被上訴人負擔。
    事實及理由
一、本件上訴人聲明求為判決：如主文所示。
    被上訴人聲明求為判決：(一)上訴駁回。(二)第二審訴訟費用由
    上訴人負擔。
二、被上訴人起訴主張：伊為祭祀公業林太平 (下稱系爭祭祀公
    業) 之派下員。系爭祭祀公業之管理人林震帝於民國 (下同
    )78 年9月3日死亡後，即未再任選任管理人。上訴人於98年
    2月4日召開系爭祭祀公業派下員大會前，並未依祭祀公業土
    地清理要點第13條規定，經派下員全體十分之一以上連署及
    報經台北市中正區公所許可，自不適法。又系爭祭祀公業之
    派下員林吉生、林周輓、林震英、林振楊、林震諒、林震帝
    、林楊周、林金源、林金樹、林金龍、林陳儉、林桐樹、林
    李翩等13人(下稱林吉生等13人)已死亡，依內政部77年10月
    22 日(77)台內民字第643608號函釋示及司法院民事廳72年7
    月23日(82)廳民一字第 13700號研討意見，彼等之繼承人自
    應依系爭祭祀公業於72年5月5日所訂，經台北市政府民政局
    備查之規約(下稱系爭規約)第 5條所列順序取得派下權，然
    上訴人既未將各該因繼承而取得派下權之派下員人數加以詳
    查並造冊申報台北市中正區公所備查，仍將各該已死亡之派
    下員列入派下現員名冊，作為該次派下員大會應出席派下現
    員人數之基準，是上訴人之召集權限及召集程序均有重大瑕
    疵。又依內政部98年10月 9日內授中民字第0980720308號函
    釋示，祭祀公業派下現員因故不能出席派下員大會時，該派
    下員可依民法第 528條規定，立具委任書，得全權委託直系
    血親或該公業其他派下現員執行其權利義務，受任人一人僅
    能接受一派下現員之委任。惟觀諸該次派下員大會簽到簿，
    其中派下員編號 5林抽、編號12林楊周、編號26林陳儉、編
    號36林修鑄、編號37林修銓、編號40林時彬、編號44林雄、
    編號47林木時、編號52林玉霞、編號57林福進、編號78林敬
    量、編號80林敬傳、編號84林絲富、編號87林李含笑、編號
    88林書川、編號89林時政、編號91林時敏、編號92林時珍等
    18人均非由派下現員代理；另派下現員林忠明同時受編號29
    林忠義、林忠仁之委任，派下現員林義傑同時受編號66林資
    雄、編號67林久雄、編號69林恭成、編號70林時德之委任，
    均係受二人以上之委任，亦屬不合法。又系爭祭祀公業派下
    現員名冊雖經台北市中正區公所同意備查，但僅為形式上審
    查，並無確定私權之效力。上訴人竟將已死亡之派下員仍列
    入該名冊，而未將繼承派下權之人列入該名冊，合併計算應
    出席派下現員人數，致無法確定應出席派下現員人數，該名
    冊所列92人，顯非派下現員之全部。系爭規約第 4條既已明
    定：「本祭祀公業管理人之選任以派下員過半數之同意為之
    」，自應依該規約所定方式選任管理人。然上訴人為規避該
    項規定，竟以經由出席全體派下員選任 5名派下員即上訴人
    及林萬清、林進宏、林清長、林長利為管理委員會委員，再
    由彼等推選上訴人為管理人，其決議之內容亦顯然違背系爭
    規約之規定。是上訴人並非經由合法召集之系爭祭祀公業派
    下員大會議決通過之管理人，並無管理權，竟將系爭祭祀公
    業所有如附表所示土地之管理者變更登記為上訴人等情。爰
    求為確認上訴人就系爭祭祀公業之管理權不存在並命上訴人
    將系爭祭祀公業所有如附表所示土地之管理者變更為上訴人
    登記予以塗銷之判決。
    上訴人則以：系爭祭祀公業派下員林吉生等13人，除其中林
    金樹、林李翩、林桐樹等 3人現尚生存外，其餘10人確已死
    亡。雖系爭規約第 5條，依系爭祭祀公業派下權繼承慣例，
    於第(1)項列明派下權之取得順序，但其繼受資格、順序究與
    法定繼承不同，應由何人繼受派下權，事涉其個人家庭之隱
    私，外人無從知悉，亦不能逕依法定繼承方式擅代決定，故
    各該已死亡之派下員10人仍列入系爭祭祀公業派下現員名冊
    ，惟業經台北市中正區公所依法公告30日徵求異議，異議期
    間屆滿後，無人異議，始由該區公所以98年 1月21日北市正
    民字第 09830172700號函同意備查並核發證明書，依該名冊
    記載，系爭祭祀公業派下現員全數應為92人。而系爭規約已
    於第 4條明定：「本祭祀公業管理人之選任以派下員過半數
    之同意為之」，無須經由派下員大會。茲已據台灣台北地方
    法院(下稱台北地院)所屬民間之公證人陳李聰於98年12月14
    日以98年度北院民認聰字第003401號予以認證派下員林修鑄
    等58人親自簽名並蓋章於系爭祭祀公業派下員選任管理人同
    意書上，同意選任伊為管理人，伊顯已取得派下員過半數之
    同意而成為合法管理人，自有管理權，是被上訴人所為本件
    請求，應屬無據等語，資為抗辯。
三、經查被上訴人為系爭祭祀公業之派下員。系爭祭祀公業之管
    理人林震帝已於78年9月3日死亡。上訴人未經由派下員全體
    十分之一以上連署及報經台北市中正區公所許可，於98年 2
    月 4日召開系爭祭祀公業派下員大會，先經由出席全體派下
    員選任上訴人及林萬清、林進宏、林清長、林長利等 5人組
    管理委員會委員，再由彼等推選上訴人為管理人，並經申台
    北市中正區公所以98年2月13日北市正民字第09830307900號
    函同意備查及准就系爭祭祀公業所有如附表所示土地申請管
    理者變更登記，嗣業已辦畢變更登記之事實，為兩造所不爭
    執，並有系爭祭祀公業派下員大會開會通知書、會議記錄、
    台北市中正區公所上開函文及土地登記謄本可稽 (見原審卷
    第53、52、62、63、86至93頁)，固堪認為真實。
四、惟查：
  (一)按祭祀公業管理人、監察人之選任及解任，除規約另有規定
    或經派下員大會議決通過者外，應經派下員過半數之同意，
    祭祀公業條例第16條第 4項定有明文。而系爭祭祀公業訂有
    系爭規約，為兩造所自認，並有該規約可稽（見原審卷第44
    、97、98頁）。該規約已於第 4條明定：「本祭祀公業管理
    人之選任以派下員過半數之同意為之」（見原審卷第44、97
    頁），並無須以派下員大會之形式為之之限制。經核系爭祭
    祀公業派下員選任管理人同意書，內載：「立同意書人係祭
    祀公業林太平派下員，茲同意選任派下員甲○○先生為管理
    人，特立此同意書證明之」，由立同意書人即派下員林修鑄
    等58人分別在其上簽名並蓋章，經台北地院民間之公證人陳
    李聰於98年12月14日以98年度北院民認聰字第003401號予以
    認證（公證法第106條規定參照)，有經認證之該同意書可證
    （見本院卷第79、80頁，第 118頁正面），依民事訴訟法第
    358條第1項規定，推定為真正，殊非被上訴人所得空言爭執
    該同意書之真正。已足資證明系爭祭祀公業派下員林修鑄等
    58人已於98年12月14日同意選任上訴人為該祭祀公業管理人
    。
  (二)系爭祭祀公業派下現員名冊所列派下員林聰明等92人，業經
    台北市中正區公所依祭祀公業條例第11條、第13條規定，公
    告30日徵求異議，異議期間屆滿後，無人異議，始以98年 1
    月21日北市正民字第 09830172700號函同意備查並核發證明
    書，有台北市中正區公所上開函文及系爭祭祀公業派下現員
    名冊可證（見原審卷第99至 104、10至14頁）。惟其中所列
    派下員林吉生等13人，除林金樹、林李翩、林桐樹等 3人現
    尚生存外，其餘林周輓、林振楊、林震帝、林楊周、林金龍
    、林陳儉、林金源、林吉生、林震英、林震諒等10人確已死
    亡，有戶籍謄本及個人基本資料查詢結果足稽（見原審卷第
    45至49、163至167頁及本院第99頁至第101頁)，則上開已死
    亡之派下員林周輓等10人即非屬派下現員（祭祀公業條例第
     3條第4款第2目規定參照），如經扣除後，系爭祭祀公業派
    下現員應祇有82人。又祭祀公業條例第4條第1項前段固規定
    ：「本條例施行前已存在之祭祀公業，其派下員依規約定之
    」，而系爭規約已於第 5條規定：「本祭祀公業林太平派下
    權繼承慣例。(一)本派下權之取得依左列順序定之：1.配偶（
    即妻）。2.直系血親卑親屬（男）均分，如無男子始由女取
    得。3.無親生子女及養子者由養女繼承。4.經親屬會議呈報
    管理人認定承接傳祀者。．．．」（見原審卷第44頁）。惟
    系爭祭祀公業派下現員名冊仍列已死亡之派下員林周輓等10
    人，既無主張係繼承彼等派下權之人於上開公告期間內提出
    異議，亦未於系爭祭祀公業派下現員名冊核發後，依祭祀公
    業條例第17條規定，以發現有漏列、誤列之情形，報經台北
    市中正區公所更正，即被上訴人亦不能指出繼承林周輓等10
    人派下權之人（見本院卷第 117頁背面），自無從將之列入
    系爭祭祀公業派下現員名冊，亦無從合併計入派下現員人數
    。
  (三)被上訴人主張上訴人未經由派下員全體十分之一以上連署及
    報准台北市中正區公所許可，於98年2月4日召開系爭祭祀公
    業派下員大會，先經由出席全體派下員選任上訴人及林萬清
    、林進宏、林清長、林長利等 5人組管理委員會委員，再由
    彼等推選上訴人為管理人，係屬不合法等情，固為上訴人所
    不爭執（見本院卷第 117頁背面）。惟上訴人已於98年12月
    14日經由派下現員林修鑄等58人以書面同意選任為管理人，
    無論係依系爭祭祀公業派下現員名冊所列林聰明等92人，抑
    或係依實際派下現員82人，均已過派下現員半數，自屬合法
    管理人，並已據上訴人於原審言詞辯論終結（99年 1月19日
    ）前之99年1月12日具狀抗辯（見原審卷第128頁背面）。
五、綜上所述，上訴人既已於98年12月14日經由過半數之系爭祭
    祀公業派下現員林修鑄等58人以書面同意選任為該祭祀公業
    管理人，自有管理權，則系爭祭祀公業所有如附表所示土地
    之管理者變更登記為上訴人，與事實並無不符。從而被上訴
    人請求確認上訴人就系爭祭祀公業之管理權不存在及上訴人
    應將系爭祭祀公業所有如附表所示土地之管理者變更為上訴
    人登記予以塗銷，自屬不應准許。原審所為上訴人敗訴之判
    決，自有未洽。上訴論旨指摘原判決不當，求予廢棄改判，
    為有理由。
六、至兩造之其餘攻擊或防禦方法及未經援用之證據，經斟酌後
    ，認為均不足以影響本判決之結果，自無逐一詳予論駁之必
    要。併此敘明。
七、據上論結，本件上訴為有理由，依民事訴訟法第 450條、第
    78條，判決如主文。
中    華    民    國    99    年    11    月    16    日
                    民事第五庭
                        審判長法  官  林鄉誠
                              法  官  梁玉芬
                              法  官  曾部倫
正本係照原本作成。
如不服本判決，應於收受送達後20日內向本院提出上訴書狀，其
未表明上訴理由者，應於提出上訴後20日內向本院補提理由書狀
（均須按他造當事人之人數附繕本）上訴時應提出委任律師或具
有律師資格之人之委任狀；委任有律師資格者，另應附具律師資
格證書及釋明委任人與受任人有民事訴訟法第 466條之1第1項但
書或第 2項（詳附註）所定關係之釋明文書影本。如委任律師提
起上訴者，應一併繳納上訴審裁判費。
中    華    民    國    99    年    11    月    17    日
                              書記官  詹麗珠
附註：
民事訴訟法第466條之1（第1項、第2項）：
對於第二審判決上訴，上訴人應委任律師為訴訟代理人。但上訴
人或其他法定代理人具有律師資格者，不在此限。
上訴人之配偶、三親等內之血親、二親等內之姻親，或上訴人為
法人、中央或地方機關時，其所屬專任人員具有律師資格並經法
院認為適當者，亦得為第三審訴訟代理人。

司法院資訊處製作；財團法人民間司法改革基金會備份。
